【裁判字號】    99,交聲,1256
【裁判日期】    991205
【裁判案由】    違反道路交通管理處罰條例聲明異議
【裁判全文】
臺灣桃園地方法院交通事件裁定        99年度交聲字第1256號
原處分機關  交通部公路總局新竹區監理所桃園監理站
異  議  人
即受處分人  李肇祥
上列異議人即受處分人因違反道路交通管理處罰條例案件，對於
交通部公路總局新竹區監理所桃園監理站中華民國99年3 月16日
所為之處分（原處分案號：桃監裁罰字第裁52－DB0000000 號）
，聲明異議，本院裁定如下：
    主  文
原處分撤銷。
李肇祥汽車駕駛人，駕駛汽車肇事致人受傷而逃逸，吊銷駕駛執
照，壹年內不得考領。
    理  由
一、原處分意旨略以：異議人即受處分人（下稱異議人）李肇祥
    於民國99年3 月4 日下午6 時39分許，駕駛7212-KQ 號自用
    小客車，行經桃園縣八德市○○○街與陸光街交岔路口時，
    不慎擦撞詹停妹所騎乘之車牌號碼993-BSD 號重型機車，致
    詹停妹因而倒地，受有頭部傷害併蜘蛛網膜下腔出血等傷害
    ，異議人肇事後，並未救護傷患及報警即逕行離去，為桃園
    縣政府警察局員警以異議人有「汽車駕駛人駕駛汽車肇事致
    人受傷而逃逸者」之違規為由，並填製桃警局交字第
    DB0000000 號舉發違反道路交通管理事件通知單。嗣經原處
    分機關於99年3 月16日以桃監裁罰字第裁52－DB0000000 號
    裁處異議人罰鍰新臺幣（下同）6,000 元，並吊銷駕駛駕照
    ，1 年內禁考等語。
二、聲明異議意旨略以：異議人前揭肇事致人受傷而逃逸之行為
    業經臺灣桃園地方法院檢察署檢察官以99年度偵字第10488
    號為緩起訴處分確定，並應向公益團體或地方自治團體繳納
    20,000元，故應有一事不二罰之適用，可至監理站取回駕照
    及罰鍰，又異議人平日工作之需，經常需要駕車往返桃園、
    苗栗，或是高雄，若係吊銷異議人之執照，對工作造成極大
    影響等語，爰依法聲明異議。
三、按汽車駕駛人駕駛汽車肇事致人受傷或死亡者，應即採取救
    護措施及依規定處置，並通知警察機關處理，不得任意移動
    肇事汽車及現場痕跡證據，違反者處新臺幣3,000 元以上9,
    000 元以下罰鍰；前項駕駛人肇事致人受傷而逃逸者，吊銷
    其駕駛執照，道路交通管理處罰條例第62條第3 項前段、第
    4 項前段分別定有明文。又汽車駕駛人，曾依本條例其他各
    條規定吊銷駕駛執照者，1 年內不得考領駕駛執照，同條例
    第67條第3 項亦有明文。
四、經查：
  (一)異議人於上揭時地駕駛汽車，與詹停妹所騎乘之993-BSD 號
    重型機車發生擦撞，致詹停妹受傷後，異議人並未施予必要
    之救護措施並通知警察機關，旋仍繼續駕車駛離現場之事實
    ，為異議人所不否認，並有桃園縣政府警察局舉發違反道路
    交通管理事件通知單、臺灣桃園地方法院檢察署檢察官99年
    度偵字第10488 號緩起訴處分書等資料在卷可憑，異議人前
    揭違規之事實，自堪予以認定。
 (二)按道路交通管理處罰條例所規定之罰則本質上係屬行政罰，
    此由該條例中就交通違規行為所定法律效果包括罰鍰、記點
    、吊扣證照等行政罰觀之甚明（參照行政罰法第1 條、第2
    條將罰鍰、吊扣證照及講習等處分均定為行政罰），是違反
    道路交通管理處罰條例之裁罰事件，自有行政罰法之適用，
    合先敘明。次按94年2 月5 日公布，95年2 月5 日施行之行
    政罰法第26條規定：「一行為同時觸犯刑事法律及違反行政
    法上義務規定者，依刑事法律處罰之。但其行為應處以其他
    種類行政罰或得沒入之物而未經法院宣告沒收者，亦得裁處
    之。前項行為如經不起訴處分或為無罪、免訴、不受理、不
    付審理之裁判確定者，得依違反行政法上義務規定裁處之」
    ，其所揭示之所謂「一事不二罰」原則，探究其立法目的，
    無非以一行為同時觸犯刑事法律及違反行政法上義務規定時
    ，由於刑罰與行政罰同屬不法行為之制裁，而刑罰之懲罰作
    用較強，依刑事法律處罰即足資警惕，實無一事二罰再處行
    政罰之必要，但罰鍰以外之沒入或其他種類行政罰，因兼具
    維護公共秩序之作用，為達行政目的，行政機關仍得併予裁
    處。又此所稱「其他種類行政罰」，係指違反行政法上之義
    務應受「裁罰性」之「不利處分」而言，依行政罰法第2 條
    規定，應包括限制或禁止行為之吊扣證照處分及警告性之講
    習處分在內。
  (三)又觸犯刑事法律之犯罪行為，除得經檢察官之起訴，並由法
    院審理後，為有罪科刑、無罪、免訴、不受理、不付審理之
    裁判外，如檢察官認該行為所涉為死刑、無期徒刑或最輕本
    刑3 年以上有期徒刑以外之罪，於參酌刑法第57條所列事項
    及公共利益之維護，認以緩起訴為適當者，得定1 年以上3
    年以下之緩起訴期間為緩起訴處分，並同時命被告為一定之
    金錢給付，因該金錢給付係附隨於緩起訴處分之負擔，性質
    上並非刑罰，核與前開行政罰第26條所稱一事不二「罰」之
    要件不合，受緩起訴處分之人自不得以其已履行該緩起訴處
    分所命之金錢給付為由，援引上開行政罰法第26條之規定，
    主張就同一行為免受行政罰。然因經檢察官為「緩起訴」處
    分者，於「緩起訴」之猶豫期間內，檢察官可對其持續觀察
    ，若認其顯無反省警惕之情或根本欠缺反省警惕之能力（即
    符合刑事訴訟法第253 條之3 第1 項所列3 款情形）者，得
    依職權或依告訴人之聲請，將「緩起訴」處分撤銷，並依法
    追訴，法院則得依審理結果，為有罪科刑之裁判，亦即在緩
    起訴處分之猶豫期間內，刑事訴追程序仍未終局確定，此與
    不起訴處分確定後，刑事訴追程序終結，檢察官原則上不得
    就同一行為再行起訴之法律效果迥異，是以，緩起訴處分自
    不得類推不起訴處分，而適用行政罰法第26條第2 項之規定
    。從而，經檢察官為緩起訴處分之行為，如同時違反行政法
    上義務之規定，在緩起訴處分於猶豫期間期滿前，因刑事訴
    追程序尚未確定終結，行為人仍有因緩起訴遭撤銷而受刑事
    追訴處罰之可能，此時行政機關若逕行依法行政裁罰，毋寧
    將使行為人有同時遭受行政處罰及刑事處罰之可能，因此參
    酌行政罰法第26條之立法意旨，違反行政法上義務之行為，
    若同時亦經檢察官另為緩起訴處分時，行政機關應待緩起訴
    處分實質確定（即緩起訴猶豫期間經過而未經撤銷）後，因
    行為人已最終確定免於受刑事處罰時，行政機關方得為與刑
    罰相類之罰鍰處分。
  (四)異議人因肇事逃逸之違規行為，同時觸犯刑法第185 條之4
    之罪，業經臺灣桃園地方法院檢察署檢察官於99年5 月25日
    以99年度偵字第10488 號為緩起訴處分，依職權送再議後，
    經駁回再議，於99年7 月21日確定，緩起訴期間為1 年（即
    自99年7 月21日起至100 年7 月20日止），並命異議人應自
    緩起訴處分確定日起6 個月內向指定公益團體或地方自治團
    體支付2 萬元等情，有臺灣高等法院被告前案紀錄表及該緩
    起訴處分書在卷可考，是本件緩起訴處分之緩起訴期間尚未
    屆滿，仍在猶豫期間進行中，應屬無疑。揆諸前揭說明，原
    處分機關在異議人尚未終局確定無庸受刑事處罰前，即依道
    路交通管理處罰條例第62條第3 項規定逕予裁處罰鍰6,000
    元，此部分難謂適法。
  (五)又道路交通管理處罰條例第62條第4 項規定，駕駛人肇事致
    人受傷而逃逸者，吊銷其駕駛執照，旨在促使駕駛人知所警
    惕，係屬罰鍰以外之裁罰性不利處分。基於達成行政目的，
    維護公共秩序之考量，對此等裁罰性之不利處分，行政機關
    依道路交通管理處罰條例第26條第1 項但書之規定，予以裁
    處，與「一事不二罰」之原則，並無違背。故原處分機關就
    吊銷駕駛執照部分之裁處，於法並無不合，異議人所辯，顯
    無理由。
五、綜上所述，異議人於上開時、地，確有肇事致人受傷而逃逸
    之行為，原處分機關就同一交通違規行為，同時併為吊銷駕
    駛執照、罰鍰之處分，其中關於吊銷駕駛執照之部分雖屬合
    法有據，然原處分機關在緩起訴處分尚未實質確定前，逕依
    道路交通管理處罰條例第62條第3 項之規定裁罰異議人罰鍰
    6,000 元，違反行政罰法第26條第1 、2 項「一事不二罰」
    之規定，顯有違誤，異議人雖未就此部分加以指摘，然此與
    其他處分之內容無從區分，故由本院併予審酌，而將原處分
    撤銷，自為裁罰如主文第2 項所示，以期適法。
六、應依道路交通管理處罰條例第87條第2 項，道路交通案件處
    理辦法第20條前段，裁定如主文。
中    華    民    國    99    年    12    月    5     日
                      臺灣桃園地方法院交通法庭
                            法  官    廖珮伶
以上正本證明與原本無異。
如不服本裁定，應於判決送達後5 日內向本院提出抗告狀（應附
繕本）。
                            書記官    劉家蕙
中    華    民    國    99    年    12    月    14    日

司法院資訊處製作；財團法人民間司法改革基金會備份。
